【裁判字號】    89,上更(二),157
【裁判日期】    890630
【裁判案由】    偽造文書
【裁判全文】
臺灣高等法院高雄分院刑事判決                八十九年度上更(二)字第一五七號
    上訴人
    即被告    甲○○
  選任辯護人  林維毅
右上訴人因偽造文書案件，不服臺灣屏東地方法院八十五年度訴字第三三四號中華民
國八十五年八月二十一日第一審判決（起訴案號：臺灣屏東地方法院檢察署八十五年
度偵字第二六五三號，移送併辦案號：同檢察署八十六年度偵字第三六八號），提起
上訴，判決後經最高法院第二次發回更審，本院判決如左：
      主      文
原判決撤銷。
甲○○偽造私文書，足以生損害於他人，處有期徒刑肆月，緩刑貳年。
偽造之「乙○○」印章壹枚、及偽造於億文工程行民國八十二年一月至十二月份工資
表上「乙○○」之印文，均沒收。
      事      實
一、甲○○係屏東縣億文工程行之負責人，其明知乙○○於民國（下同）八十二年一
    月至同年十二月止，並未受僱在億文工程行工作及領取薪資，竟於八十三年初報
    稅時，先行委託不知情之方龍治偽造乙○○私章一枚，並授權不知情之方龍治於
    有收據及原始憑證性質之工資表上蓋用乙○○領印章，一次偽造其八十二年一月
    至十二月，按月領取工資新臺幣（下同）一萬元及伙食費一千八百元，足以生損
    害於乙○○；復於八十三年初，明知上開不實之事項，於其業務上製作之各類所
    得扣繳暨免扣繳憑單時，製作乙○○（誤為忠竹芳）不實之各類所得扣繳暨免扣
    繳憑單虛列乙○○領取十二萬元薪資，並將此扣繳憑單持向財政部台灣省南區國
    稅局東港稽徵所申報，足以生損害於乙○○及稅捐稽征機關課稅之正確性（其工
    程行未達課稅標準不生逃稅問題）。
二、案經乙○○訴由臺灣高雄地方法院檢察署報請台灣高等法院檢察署檢察長核轉台
    灣屏東地方法院檢察署檢察官偵查起訴及移送本院併案審理（臺灣屏東地方法院
    檢察署八十六年度偵字第三六八號）。
      理      由
一、右揭事實，迭據上訴人即被告甲○○於偵、審中坦承不諱，核與被害人乙○○指
    訴確未在億文工程行工作、領薪等情節相符，並經證人方龍治陳述屬實，復有財
    政部台灣省南區國稅局東港稽征所八十五年六月七日及同年六月二十七日南區國
    稅東港服字第八五００六九六０號、資字第八五００七八九三號函及納稅人乙○
○之八十二年財政部高雄市國稅局綜合所得稅核定通告書、警察機關入出境查驗
    表附卷可參（見台灣高雄地方法院檢察署八十五年偵字第五０九八號卷宗第十二
    至十六頁），並有億文工程行工資表及忠（「鍾」之誤寫）竹芳八十二年度各類
    所得扣繳暨免稅扣繳憑單在卷可按，事證明確，其犯行堪以認定。
二、上訴人甲○○係億文工程行之負責人，為從事業務之人，其利用不知情之第三人
    偽刻乙○○之印章，盜蓋印文並偽造被害人乙○○向其領取工資之工資表，足以
    生損害於被害人乙○○，該工資表有收據性質，為私文書，核其所為係犯刑法第
    二百十條偽造私文書罪；其利用不知情第三人為之，為間接正犯。其偽造印章及
    偽造印文之階段行為偽造乙○○工資表之偽造私文書行為之一部，不另論罪；又
    工資表為證明事項之經過，而偽造具記帳憑證所根據之憑證，為商業會計法第十
    五條第一款（修正前第十三條第一款）之原始憑證，上訴人為商業負責人，填製
    不實之會計憑證，係犯商業負責人填製不實之會計憑證，按商業會計法於八十四
    年五月十九日修正公布，關於商業負責人填製不實之會計憑證，依修正前商業會
    計法第六十六條第一款規定，其法定刑為「處五年以下有期徒刑、拘役或一萬元
    以下罰金」（被告行為時法），修正後商業會計法第七十一條第一款規定，其法
    定本刑為「處五年以下有期徒刑、拘役或科或併科新台幣十五萬元以下罰金」，
    比較新舊法，以舊法對被告有利，故應依刑法第二條第一項但書規定，適用修正
    前商業會計法第六十六條第一項規定論處。此部分，與所犯偽造私文書罪，係一
    行為觸犯二罪名，為想像競合犯，從一重偽造私文書罪處斷，公訴人雖未論及違
    反商業會計法部分，但此與起訴部分有想像競合關係，為裁判上一罪，本院自得
    予一併論究；又營利事業填報「各類所得扣繳暨免扣繳憑單」，係附隨其業務而
    製作，不得謂非業務上所掌之文書（最高法院七十年九月二十一日第九次刑事庭
    會議決議參照），經營億文工程行之被告甲○○依據上開虛偽之工資表，利用不
    知情之第三人製作不實之所得扣繳暨免扣繳憑單，足以生損害於乙○○及稅捐稽
    徵之正確性，其並提出申報，應成立刑法第二百十六條、第二百十五條之行使業
    務上登載不實文書罪；其利用不知情之第三人為之，為間接正犯。上訴人甲○○
    所犯行使業務上登載不實文書罪與偽造文書罪，有方法結果之相牽連關係，從一
    重偽造文書罪處斷。又臺灣屏東地方法院檢察署八十七年一月七日以屏檢大儉字
    第三六號函移送併案審理部分，核與起訴事實為同一犯罪事實，為單純一罪，本
    院自得一併審理，併此明。
三、原審據以論罪科刑，固非無見，但查(一)上訴人甲○○偽造之工資表，並未向稽徵
    機關提出申報，此有原審卷（第十二頁）所附南區國稅局東港稽徵所函（85 6
    27南區國稅局東港資字第八五００七八九三號）可稽，原審誤認上訴人甲○○有
    行使此偽造之私文書，即有未合；(二)上訴人甲○○並無逃漏營利事業所得稅，原
    審誤認上訴人甲○○有逃漏此稅，又未說明其漏稅額，亦有未合；另起訴書雖指
    上訴人甲○○有違反稅捐稽征法逃漏營業稅情事；但據財政部六十六年七月五日
    台財稅第三四三三四號函釋：「營利事業所得稅結算申報案件，經稽徵機關依同
    業利潤標準核定所得額後，嗣後如發現有虛列進貨成本情事，如與原核定所得額
    比較尚無短漏所得額，應不適用所得稅法第一一０條規定處罰。」另財政部五區
    國稅局八十五年度「營利事業虛報薪資專案查核作業」期中檢討會提案八：對營
    利事業列報之異常薪工資經剔除後之所得額有超過同業利潤標準甚多情事者，其
    調整後成本費用明顯偏低，如何核算，始為合理，其決議為：「以將剔除異常薪
    工資後之所得額與同業利潤標準毛利率或純益率計算之所得額比較，超過部分以
    未依規定取得憑證論罰」；揆諸上揭財政部函釋及檢討會決議意旨，消極之未依
    規定取得憑證，不能以詐術或其他不正當方法漏稅論，惟此部分檢察官以裁判上
    一罪起訴，故不另為無罪諭知；(三)上訴人甲○○係委託不知情之記帳人方龍治偽
    刻乙○○之印章、盜用印文及偽造工資表、製作不實之所得扣繳暨免扣繳憑單，
    為間接正犯，原判決對此未認定係間接正犯，亦有違誤；(四)商業會計法於八十四
    年五月十九日修正公布，上訴人為商業負責人填製不實之會計憑證，依其行為時
    法即修正前商業會計法第六十六條第一款規定法定本刑較現行商業會計法第七十
    一條第一款規定法定本刑為輕，原判決未予比較如何適用，遽適用舊法處斷，均
    有未洽。上訴人上訴指摘原判決量刑過重，雖無理由，惟原判決既有可議，自應
    由本院撤銷改判，爰審酌上訴人甲○○已坦承認錯，其工程行是鄉下小工程行，
    規模不大，未達課稅標準，尚未逃漏稅等一切情狀，爰量處有期徒刑四月。又查
    上訴人甲○○於民國七十九年間雖曾犯過失致死罪，經台灣高雄地方法院判處有
    期徒刑七月緩刑三年確定，惟已緩刑期滿未撤銷緩刑，與未曾受有期徒刑以上刑
    之宣告相同，此有臺灣高雄地方法院檢察署刑案資料查註記錄表可稽，其工程行
    規模不大，未達課稅標準，尚未逃漏稅已如前述，其經此次偵、審程序及判刑教
    訓，當知所警惕而無再犯之虞，本院認其所宣告之刑，以暫不執行為適當，爰併
    予宣告緩刑貳年，以啟自新。
四、上訴人甲○○製作乙○○八十二年度各類所得扣繳暨免稅扣繳憑單（下稱扣繳憑
    單）既已提出於稅捐稽徵機關既非被告所有，又非違禁物，故不為沒收之諭知，
    至偽造之乙○○印章一枚，不能證明業已滅失及偽造於前述工資表上之乙○○印
    文，應依法宣告沒收之。
據上論斷，應依刑事訴訟法第三百六十九條第一項前段、第三百六十四條、第二百九
十九條第一項前段，刑法第二條第一項但書、第二百十條、第二百十六條、第二百十
五條、第二百十九條、第五十五條、第七十四條第一款，修正前商業會計法第六十六
條第一款，罰金罰鍰提高標準條例第一條前段，判決如主文。
本案經檢察官林應華到庭執行職務。
中    華    民    國     八十九     年       六       月       三十     日
              臺灣高等法院高雄分院刑事第八庭
                                  審判長法官  郭雅美
                                        法官  洪兆隆
                                        法官  張盛喜
右正本證明與原本無異。
如不服本判決，應於判決送達後十日內向本院提出上訴狀，其未述理由者並應於提
出上訴狀後十日內向本院補提理由書（應附繕本)。
                                      書記官  鄭翠芬
中    華    民    國     八十九     年       七       月       三       日
附錄：本判決論罪科刑法條：
刑法第二百十條
偽造、變造私文書，足以生損害於公眾或他人者，處五年以下有期徒刑。
刑法第二百十五條
從事業務之人，明知為不實之事項，而登載於其業務上作成之文書，足以生損害於公
眾或他人者，處三年以下有期徒刑、拘役或五百元以下罰金。
舊商業會計法第六十六條第一款
商業負責人，主辦及經辦會計人員，有左列各款情事之一者，處五年以下有期徒刑，
拘役或一萬元以下罰金：
一、以明知為不實之事項，而填製會計憑證或記入帳冊者。
                                                                        Ｋ


司法院資訊處製作；財團法人民間司法改革基金會備份。
